【裁判字號】    90,簡上,143
【裁判日期】    901017
【裁判案由】    給付會款
【裁判全文】
臺灣板橋地方法院民事判決  九十年度簡上字第一四三號
    上  訴  人  乙○○
    被上 訴 人  甲○○
右當事人間請求給付會款事件，本院判決如左：
    主      文
上訴駁回。
被上訴人在第一審之訴減縮為上訴人應給付被上訴人新台幣貳拾玖萬元，及自民國八
十九年十一月二十二日起至清償日止按週年利率百分之五計算之利息。
第一、二審訴訟費用由上訴人負擔。
    事      實
甲、原告方面：
  一、聲明：原判決廢棄。被上訴人在第一審之訴駁回。
  二、陳述：除與原判決記載相同者，茲予引用外，補稱：
      上訴人參加被上訴人為會首之合會二組，被上訴人亦參加上訴人為會首之合會
      二組，而兩造間之合會共四組，於八十五年間即已經全部總結算，雙方將死會
      與活會會款相互抵銷結算之結果，以上訴人為會首之二組合會部分，上訴人仍
      應支付二十一萬元予被上訴人；以被上訴人為會首之二組合會部分，則因被上
      訴人停會在先，上訴人為死會故仍曾陸陸續續支付款會款，僅尚欠被上訴人四
      萬元，總計上訴人應支付被上訴人新台幣（下同）二十五萬元，上訴人簽發三
      年期同額本票交付被上訴人，被上訴人將本票轉讓訴外人黃舞清，其後上訴人
      已將票款金額全數付清與黃舞清，故上訴人已無積欠被上訴人會款。被上訴人
      認上訴人仍積欠其會款未清償，自應提出證據以為證明。
  三、證據：援用原審之立證方法。
乙、被上訴人方面：
  一、聲明：除與原判決記載相同者，茲予引用外，補稱：
      上訴駁回。被上訴人在第一審之聲明減縮為上訴人應給付被上訴人二十九萬元
      及自起訴狀送達翌日起至清償日止，按週年利率百分之五計算之利息。
  二、陳述：
    （一）上訴人所抗辯兩造結算後支付之二十五萬元會款，僅係上訴人為會首之二
          組合會上訴人應支付被上訴人之會款，至於以被上訴人為會首之二組合會
          部分，兩造並未結算。
    （二）以上訴人為會首之合會中第一組係於八十一年七月五日開標，會首及會腳
          共三十三名，被上訴人參加三會，每會金額三萬元，每月開標一次，於八
          十二年七月五日開標後即停會，即開標十三次，被上訴人共已支付十三次
          會款，且上訴人仍為活會，故上訴人應返還被上訴人一百一十七萬元（
          3x30000x13=0000000）、第二組合會係於八十二年二月十五日開標，會首
          及會腳共計二十九名，被上訴人參加二會，每會金額二萬元，每月開標一
          次，此會於八十二年七月十五日開標後停會，共開標六次，被上訴人支付
          六次會款，尚有二十三次會期，因此會被上訴人均已為死會，故被上訴人
          應給付上訴人九十二萬元（2x20000x23=920000）。上開二組合會結算後
          ，上訴人仍應支付被上訴人二十五萬元（0000000-000000=250000），故
          被上訴人始簽發二十五萬元之本票一紙交予上訴人，其後轉讓予訴外人黃
          舞清，上訴人並至八十九年二月間始分期清償完畢，故該筆票款與被上訴
          人所請求之會款無關。
    （三）至以被上訴人為會首之二組合會部分，第一組八十年十一月二十五日開標
          ，會首及會腳共三十七名，上訴人參加一會，每會金額二萬元，每月開標
          一次，至八十二年十一月二十五日開標後停會，尚有十二次會期，上訴人
          為死會，故上訴人應給付被上訴人二十四萬元（20000x12=240000）、第
          二組合會係於八十二年三月五日開標，會首及會腳共計三十三名，上訴人
          參加一會，每會金額二萬元，每月開標一次，此會亦於八十二年十一月五
          日開標後停會，尚有二十四次會期，上訴人為死會，故上訴人應給付被上
          訴人四十八萬元（20000x24=480000）。上開二組合會結算後，上訴人仍
          應支付被上訴人七十二萬元（0000000+480000=720000）。惟上訴人自八
          十二年十二月間起至八十四年四月間止，仍陸續支付會款共四十萬元給被
          上訴人，八十四年七月間被上訴人委託訴外人徐志平又向上訴人收取三萬
          元，共計四十三萬元，故上訴人仍積欠被上訴人會款金額應為二十九萬元
          （000000- 000000=290000），從而減縮起訴聲明如聲明所載。
  三、證據：援用原審之立證方法，並請求調閱以薪豪實業有限公司（被上訴人為法
      定代理人）為發票人、發票日八十二年七月十七日、金額四萬元之支票，提示
      兌領之資料。
    理      由
一、按訴之變更或追加，非經他造同意，不得為之。但擴張或減縮應受判決事項之聲
    明者，不在此限。民事訴訟法第四百三十六條之一第三項、第四百四十六條第一
    項、第二百五十五條第一項第三款定有明文。本件被上訴人於原審起訴請求上訴
    人應給付三十二萬元及法定遲延利息，其於案件上訴本院後，減縮聲明請求上訴
    人給付二十九萬元及法定遲延利息，經核與上開規定相符，應予准許。
二、被上訴人起訴主張其於八十一年及八十二年間招集二組合會，其一自八十年十一
    月二十五日開標，會首及會腳共三十七名，會期至八十三年十一月二十五日為止
    ，上訴人參加一會，每會金額二萬元，每月開標一次（下稱甲會），該會於八十
    二年十一月二十五日開標後停會，尚有十二次會期未開標，因上訴人為死會，故
    上訴人應繳交死會會款二十四萬元；第二組合會係於八十二年三月五日開標，會
    首及會腳共計三十三名，會期至八十四年十一月五日為止，上訴人參加一會，每
    會金額二萬元，每月開標一次（下稱乙會），此會於八十二年十一月五日開標後
    停會，尚有二十四次會期未開標，上訴人亦為死會，故上訴人應繳交死會會款四
    十八萬元。上開甲、乙二組合會上訴人共計應交付死會會款七十二萬元。惟上訴
    人自八十二年十二月間起至八十四年七月間止，僅陸續支付死會會款共四十三萬
    元給被上訴人，故上訴人仍積欠被上訴人會款金額應為二十九萬元，爰依合會之
    法律關係，請求上訴人給付會款等語。
    上訴人則以：上開甲、乙二組合會之會款，於停會後上訴人仍有陸續支付，至八
    十五年間僅剩欠款四萬元未清償。又因被上訴人亦有參加上訴人為會首招集之二
    組合會，該二組互助會中第一會係於八十一年七月五日開標，會首及會腳共計三
    十三名，會期至八十四年三月五日為止，被上訴人參加三會，每會金額三萬元，
    每月開標一次（下稱丙會），此組合會在第十三次開標後停會，被上訴人為活會
    ，故應返還被上訴人會款一百一十七萬元；第二組合會係於八十二年二月十五日
    開標，會首及會腳共計二十九名，會期至八十四年四月十五日為止，被上訴人參
    加二會，每會金額二萬元，每月開標一次（下稱丁會），此組合會在第五次開標
    後停會，被上訴人為死會，故仍應給付二十四次死會會款九十六萬元。丙、丁二
    組互助會結算後，上訴人尚欠被上訴人二十一萬元。至八十五年間兩造結算會款
    時，將甲、乙二組合會上訴人所積欠之四萬元，及丙、丁二組合會上訴所欠之二
    十一萬合計後，由上訴人簽發二十五萬元之本票交予被上訴人，其後上訴人將本
    票轉給訴外人黃舞清，至八十九年間上訴人已將票款全數清償完畢，故上訴人並
    未積欠被上訴人會款等語，資為抗辯。
三、被上訴人主張上訴人參加被上訴人招集之甲、乙二組合會各一會，而甲會於八十
    二年十一月二十五日開標後停會，乙會於八十二年十一月五日開標後停會，及該
    二組合會上訴人均為死會，故停會後仍應繳付死會會款共計七十二萬元之事實，
    業據提出合會會單二件為證，且為上訴人所自承（見原審卷第六三頁反面），自
    堪信為真實。
四、被上訴人又主張上開甲、乙二組合會之死會會款，上訴人僅繳付四十三萬元，尚
    有二十九萬元未給付等語，此為上訴人所否認，並抗辯稱：甲、乙二組互助會款
    部分，伊於停會後已陸續繳交會款至僅剩四萬元未給付。且八十五年間兩造結算
    會款時，將甲、乙二組合會上訴人所積欠之四萬元，及丙、丁二組合會上訴人所
    欠之二十一萬會款合計後，由上訴人簽發二十五萬元之本票交予被上訴人，並已
    將票款全數清償完畢等語。經查：
（一）被上訴人就上訴人有簽發二十五萬元之本票，並已清償票款一節雖不爭執，惟
      主張此二十五萬元支票款，係上訴人用以清償丙、丁二組合會所應返還被上訴
      人之會款二十五萬，與甲、乙兩會會款無關：
  １、上訴人為會首之丙會部分：在第十三次開標後停會，被上訴人為活會，故應返
      還被上訴人會款一百一十七萬元一節為兩造所不爭執，自堪信為真實。
  ２、上訴人為會首之丁會部分：被上訴人主張係於八十二年七月十五日開標後停會
      （即共開標六次），尚有二十三次會期，因被上訴人二會均已為死會，故被上
      訴人應給付上訴人九十二萬元等語，上訴人則抗辯稱：丁會係八十二年七月十
      五日即未開標（即開標五次），被上訴人二會為死會，故仍應給付二十四次死
      會會款九十六萬元云云。經查：被上訴人主張其於八十二年七月十五日開標後
      仍有支付丁會會款四萬元之事實，業據提出被上訴人為法定代理人之薪豪實業
      有限公司存款往來明細一件為證，且經本院依被上訴人之聲請，調閱該帳號內
      票號0000000號，發票日八十二年七月十七日，金額四萬元整之支票兌
      領資料，查明該支票兌領人為「黃江月滿」，上訴人自承係其簽伊太太名義提
      示兌現，伊與被上訴人間只有會款往來等語，且上開支票發日在八十二年七月
      十五日之後二日，與一般民間合會支付會款之習慣相當，足認被上訴人主張八
      十二年七月十五日仍有開標並支付會款等語，尚非無據。從而，以上訴人為會
      首之丁會既係於八十二年七月十五日仍有開標，即共開標六次，尚有二十三次
      會期，被上訴人參加二會均已為死會，故被上訴人應給付上訴人之死會會款應
      為九十二萬元（2x20000x23=920000）。
  ３、上開丙、丁二會結算後，上訴人仍應給付被上訴人二十五萬元（0000000-0000
      00=250000），並非上訴人所抗辯之二十一萬元，且二十五萬元之數額核與被
      上訴人主張上訴人所簽發之本票金額相符，故被上訴人主張該本票係支付丙、
      丁二組合會會款，與本件系爭甲、乙二組合會會款無關等語，應堪採信。
（二）按當事人主張有利於己之事實者，就其事實有舉證之責任。民事訴訟法第二百
      七十七條前段定有明文。本件甲、乙二組合會停會後，上訴人仍應繳付死會會
      款共計七十二萬元，上訴人支付之二十五萬元則為丙、丁二組合會之會款，與
      甲、乙二組合會無關等情，已如前述。又被上訴人主張甲、乙二組合會其僅收
      受上訴人交付之死會會款四十三萬元，尚欠二十九萬等語，上訴人雖抗辯其僅
      欠四萬元云云，揆諸首開法文說明，上訴人自應就其已清償超過四十三萬元一
      節負舉證之責，惟上訴人並未能就此舉證以實其說，所辯尚難採信。
五、綜上所述，原審認被上訴人依據合會之法律關係請求上訴人給付會款二十九萬元
    及法定遲延利息部分，為有理由，經核尚無不合。至原審判決超過上開金額部分
    ，則係屬被上訴人在本院為聲明之減縮，亦非上訴人之上訴為有理由，故上訴意
    旨指摘原判決不當，求予廢棄改判，為無理由，應予駁回，並由本院依被上訴人
    減縮後之聲明判決如主文第二項所示。
六、本件事證已臻明確，兩造其餘主張陳述及所提之證據，於判決結果無影響，毋庸
    一一論列，附此敘明。
七、結論：本件上訴為無理由，依民事訴訟法第四百三十六條之一第三項、第四百四
    十九條第一項、第七十八條，判決如主文。
中      華      民      國    九十    年      十      月       十七     日
                                    臺灣板橋地方法院民事第三庭
~B審判長法官  游婷麟
~B      法官  李君豪
~B      法官  白光華
右為正本係照原本作成。
不得上訴。
中      華      民      國    九十    年      十      月       十七     日
~B法院書記官  李錦輝


司法院資訊處製作；財團法人民間司法改革基金會備份。
